【裁判字號】    97,再,54
【裁判日期】    970924
【裁判案由】    遺產稅
【裁判全文】
臺北高等行政法院判決
                                     97年度再字第00054號
再審  原告  甲○○
訴訟代理人  張福源  會計師
再審  被告  財政部臺灣省北區國稅局
代  表  人  陳文宗（局長）
上列當事人間因遺產稅事件，再審原告對最高行政法院中華民國
94年9 月29日94年度判字第01544 號確定判決，提起再審之訴。
關於違反行政訴訟法第273 條第1 項第14款部分，經最高行政法
院移送本院審理，本院判決如下︰
    主  文
再審之訴駁回。
再審訴訟費用由再審原告負擔。
    事  實
一、事實概要：
    緣被繼承人王意誠於民國（下同）82年4 月25日死亡，再審
    原告於82年12月22日申報遺產稅，案經再審被告核定遺產總
    額為新臺幣（下同）320,225,399 元，遺產淨額為175,733
    ,664元，應納遺產稅額為56,387,007元，並就其漏報遺產稅
    額部分，處罰鍰20,421,031元，再審原告不服就課徵遺產稅
    及罰鍰等項，申經復查結果，因繼承人之一王克明84年5 月
    21日死亡，再審被告乃將本件納稅義務人及繼承人更正為王
    龍華等11人，並准予註銷原核定併入遺產總額中之死亡前三
    年贈與21,250,709元及土地返還請求權36,770,941元，計核
    減遺產總額58,021,646元及註銷罰鍰20,421,031元，重行核
    定遺產總額為262,203,753 元，遺產淨額為117,712,018 元
    ，罰鍰為0 元。再審原告猶未甘服，復就(一)死亡前三年內贈
    與稅14,464,806元屬應納未納贈與稅稅捐，應依法扣除，及
    (二)因辦理繼承之訴訟裁判費485,418 元、郵資1,820 元及律
    師費等二項，循序經訴願、再訴願，案經行政院88年7 月30
    日台88訴字第29426 號再訴願決定，將財政部訴願決定關於
    執行遺囑及管理遺產之直接必要費用部分撤銷，著由財政部
    另為適法之決定，其餘部分之再訴願駁回。再審原告猶不服
    ，就駁回之部分，提起行政訴訟，經最高行政法院90年3 月
    15日90年度判字第191 號判決駁回確定。再審被告乃核定遺
    產總額為262,316,668 元，遺產淨額為117,824,933 元，應
    納遺產稅額為35,390,527元，再審被告業於88年10月11日以
    實物抵繳繳清遺產稅在案。惟再審原告於上開遺產稅案行政
    救濟中，因被繼承人遺產總額中之土地返還請求權經再審被
    告註銷，改課贈與稅，遂於87年10月20日主張被繼承人生前
    有應納81年度贈與稅18,134,870元尚未繳納，申請依遺產及
    贈與稅法第17條第1 項第8 款規定自遺產總額中扣除。案經
    再審被告以該贈與稅案尚在復查程序中，遂以87年12月2 日
    北區國稅二第87132435號函復再審原告；俟該贈與稅案確定
    後，再審原告再提供相關資料辦理更正。嗣後，再審原告接
    獲前述被繼承人81年度贈與稅復查決定書及加計行政救濟利
    息之稅額繳款書，遂於91年5 月30日向再審被告申請自遺產
    總額中扣除該項稅捐，並申請就該應退之溢納遺產稅額9,43
    0,132 元，抵繳前揭被繼承人81年度贈與稅。嗣因該贈與稅
    案業經再審原告於91年6 月17日提起訴願，再審被告遂以91
    年8 月2 日北區國稅2 字第0910021746號函復再審原告謂：
    「…經查該贈與稅案業經台端於91年6 月17日提起訴願，請
    俟該贈與稅案確定後，儘速提供相關資料送上訴人憑辦」。
    再審原告不服，循序提起行政訴訟，經本院92年度訴字第13
    71號判決：「訴願決定及原處分均撤銷。被告應就被繼承人
    王意誠遺產中扣除八十一年度應納未納贈與稅新台幣壹仟捌
    佰拾參萬肆仟捌佰柒拾元；並准許原告就該應退之溢納遺產
    稅額新台幣玖佰肆拾參萬零壹佰參拾貳元，抵繳被繼承人王
    意誠八十一年度贈與稅。」，再審被告不服，提起上訴，經
    最高行政法院94年度判字第1544號判決：「原判決關於命上
    訴人應准許被上訴人就應退之溢納遺產稅額新台幣玖佰肆拾
    參萬零壹佰參拾貳元抵繳被繼承人王意誠八十一年度贈與稅
    及撤銷該部分之訴願決定及原處分暨該訴訟費用部分均廢棄
    。廢棄部分被上訴人在第一審之訴駁回。其餘上訴駁回。」
    。再審原告不服，主張本件有行政訴訟法第273 條第1 項第
    1 款、第14款之再審事由，向最高行政法院提起再審之訴，
    經該院就行政訴訟法第273 條第1 項第14款部分移送本院審
    理。
二、兩造聲明：
    (一)原告聲明求為判決：1.原判決廢棄第一審判決之部份均廢
                          棄。
                        2.維持上揭事項之第一審判決，駁回
                          再審被告在上訴審之訴。
                        3.再審訴訟費用由再審被告負擔。
    (二)被告聲明求為判決：1.駁回再審原告之訴。
                        2.訴訟費用由再審原告負擔。
三、兩造之爭點：原判決有無行政訴訟法第273 條第1 項第14
    款之再審事由？
    (一)再審原告主張之理由：
      1.查第一審判決命債務人應准許債權人以應退遺產稅額9,
        430,132 元，「抵繳」被繼承人王意誠81年度贈與稅，
        考其法律效果之內涵計有：
        (1)先有「應退稅額」之遺產稅9,430,132元。
        (2)次以該應退稅額，去繳納另有「應納稅額」之贈與稅
          9,430,132 元。其結果因判決「抵繳」而發生適用稅
          捐稽徽法第29條規定之情事。況且，另查財政部83年
          5 月31日台財稅第830866205 號函釋「抵稅地在未處
          分變價前可就土地選擇與溢繳稅款價值相當部分予以
          退還」，其規範適用對象，僅係適用只有「應退稅額
          」、而無另有「應納稅額」者。經查，本事件之事證
          ，係同時俱有「應退稅額」遺產稅、及「應納稅額」
          贈與稅之情事者，故上揭財政部函釋只論及於本事件
          前段之「應退稅額」，而不及於後段另有「應納稅額
          」者，故並不足以論斷本事件之適法性。是以，本案
          其系爭重點為: 困原係以被繼承人王意識遺產中之公
          共設施用地，來辦理「遺產稅」之實物抵繳，致該應
          退之溢納遺產稅額，依法是否可作為被繼承人王意誠
          81年度「贈與稅」之抵繳標的。經查「以繼承之公共
          設施預定地繳『贈與稅』及『遺產稅』准予受理」亦
          已為財政部73年7 月25日台財稅第56463 號函釋所明
          示（請詳原審附件七），故本事件應退之溢納遺產稅
          額，依法可作為贈與稅之抵繳標的，並無不合。
      2.是以，原判決顯就上揭財政部73年7 月25日台財稅第56
        463 號函釋，發生重要證物漏未斟酌，而有誤會「不得
        逕以溢繳遺產稅款抵繳被繼承人王意誠81年度贈與稅」
        之情事，故原判決有就足以影響於判決之重要證物漏未
        斟酌之違誤，其主張自不可採。
      3.綜上論結，本案原判決顯有「就足以影響於判決之重要
        證物漏未斟酌」之情事，爰此，謹狀請鈞院明鑒，請惠
        賜如再審之訴聲明的判決，以符租稅法律主義，以蘇民
        困，是為至盼。
    (二)再審被告主張之理由：
      1.按「有左列各款情形之一者，得以再審之訴對於確定終
        局判決聲明不服。但當事人已依上訴主張其事由或知其
        事由而不為主張者，不在此限：一、適用法規顯有錯誤
        者。…十四、原判決就足以影響於判決之重要證物漏未
        斟酌者」、「再審之訴顯無再審理由者，得不經言詞辯
        論，以判決駁回之。」「再審之訴雖有再審理由，行政
        法院如認原判決為正當者，應以判決駁回之。」分別為
        行政訴訟法第273 條第1 項第1 款、第14款、第278 條
        第2 項及第280 條所明定。
      2.再審原告主張最高行政法院94年度判字第01544 號判決
        就財政部73年7 月25日台財稅第56463 號函釋，發生重
        要證物漏未斟酌，而有誤會不得逕以溢繳遺產稅款抵繳
        被繼承人王意誠81年度贈與稅之情事，依行政訴訟法第
        273 條第1 項第14款規定提起再審，惟按「納稅義務人
        應退之稅捐，稅捐稽徵機關應先抵繳其積欠。並於扣抵
        後，應即通知該納稅義務人。」為稅捐稽徵法第29條定
        有明文，次按「被繼承人遺產稅，經以遺產土地抵繳應
        納稅額及罰鍰後，因稅額更正致生溢繳情事，可准由當
        事人就已辦妥抵繳之土地，自行擇定與溢繳金額價值相
        當部分，直接辦理退還。」，為財政部83年5 月31日台
        財稅第830866205 號函所明釋。查被繼承人王意誠遺產
        稅，再審原告係以被繼承人遺產土地抵繳遺產稅稅捐，
        依前揭規定，應退之溢繳遺產稅部分在原抵繳財產未處
        分變價前僅能以抵繳土地價值相當部分予以退還，且被
        繼承人王意誠81年度贈與稅18,134,870元已於92年10月
        全數徵起在案，是該贈與稅已無積欠情形，自無以系爭
        應退之溢納遺產稅抵繳王意誠81年度贈與稅之爭議，最
        高行政法院94年度判字第01544 號判決認再審被告否准
        就應退之溢納遺產稅額抵繳被繼承人81年度贈與稅，於
        法並無不合。
      3.「繼承人申請以繼承之公共設施預定地抵繳應繳之贈與
        稅及遺產稅，可准受理。」，為財政部73年7 月25日台
        財稅第56463 號函所明釋。再審原告訴稱依前揭函釋規
        定，以被繼承人遺產中之公共設施用地，來辦理遺產稅
        之實物抵繳，致該應退之溢納遺產稅額，依法可作為贈
        與稅之抵繳標的；惟查該函釋意旨需贈與之財產同時合
        併其他遺產課徵遺產稅時始有適用，故該函釋應僅限於
        符合遺產及贈與稅法第15條視為遺產之贈與案件始符合
        遺產及贈與稅法第30條暨同法施行細則第43條之1 規定
        得申請抵繳之課徵標的。有關被繼承人王意誠81年度贈
        與稅案，其受贈人陳泰容尚非遺產及贈與稅法第15條所
        列舉之贈與對象，故該贈與非屬遺產及贈與法第15條視
        為遺產之贈與案件，是其並未合併其他遺產課徵遺產稅
        ，與前揭函釋情形，尚屬有別，自無前揭函釋之適用。
        再審原告主張發生重要證物漏未斟酌，應屬誤解。
      4.綜上，最高行政法院判決並無違誤，請判決如答辯之聲
        明。
    理  由
一、按再審之訴顯無再審理由者，得不經言詞辯論，以判決駁回
    之，行政訴訟法第278 條第2 項定有明文。又當事人對於確
    定判決提起再審之訴，必須具有同法第273 條第1 項、第2
    項所列情形之一者，始得為之。查「有左列各款情形之一者
    ，得以再審之訴對於確定終局判決聲明不服。但當事人已依
    上訴主張其事由或知其事由而不為主張者，不在此限：‧‧
    ‧十四、原判決就足以影響於判決之重要證物漏未斟酌者。
    」同法第273 條第1 項第14款亦有明文。其所謂「原判決就
    足以影響於判決之重要證物漏未斟酌者」，係指當事人在前
    訴訟程序已經提出，而原確定裁判漏未於理由中斟酌者而言
    ，申言之，該項證物如經斟酌，原裁判將不致為如此之論斷
    ，若縱經斟酌亦不足影響原裁判之內容，或原裁判曾於理由
    中說明其為不必要之證據者，均與本條規定得提起再審之要
    件不符。
二、本件再審原告之被繼承人王意誠於82年4 月25日死亡，再審
    原告於82年12月22日申報遺產稅，案經再審被告核定遺產總
    額為320,225,399 元，遺產淨額為175,733,664 元，應納遺
    產稅額為56,387,007元，並就其漏報遺產稅額部分，處罰鍰
    20,421,031元，再審原告不服就課徵遺產稅及罰鍰等項，申
    經復查結果，因繼承人之一王克明84年5 月21日死亡，再審
    被告乃將本件納稅義務人及繼承人更正為王龍華等11人，並
    准予註銷原核定併入遺產總額中之死亡前三年贈與21,250,7
    09元及土地返還請求權36,770,941元，計核減遺產總額58,0
    21,646元及註銷罰鍰20,421,031元，重行核定遺產總額為26
    2,203,753 元，遺產淨額為117,712,018 元，罰鍰為0 元。
    再審原告猶未甘服，復就(一)死亡前三年內贈與稅14,464,806
    元屬應納未納贈與稅稅捐，應依法扣除，及(二)因辦理繼承之
    訴訟裁判費485,418 元、郵資1,820 元及律師費等二項，循
    序經訴願、再訴願，案經行政院88年7 月30日台88訴字第29
    426 號再訴願決定，將財政部訴願決定關於執行遺囑及管理
    遺產之直接必要費用部分撤銷，著由財政部另為適法之決定
    ，其餘部分之再訴願駁回。再審原告猶不服，就駁回之部分
    ，提起行政訴訟，經最高行政法院90年3 月15日90年度判字
    第191 號判決駁回確定。再審被告乃核定遺產總額為262,31
    6,668 元，遺產淨額為117,824,933 元，應納遺產稅額為35
    ,390,527元，再審被告業於88年10月11日以實物抵繳繳清遺
    產稅在案。惟再審原告於上開遺產稅案行政救濟中，因被繼
    承人遺產總額中之土地返還請求權經再審被告註銷，改課贈
    與稅，遂於87年10月20日主張被繼承人生前有應納81年度贈
    與稅18,134,870元尚未繳納，申請依遺產及贈與稅法第17條
    第1 項第8 款規定自遺產總額中扣除。案經再審被告以該贈
    與稅案尚在復查程序中，遂以87年12月2 日北區國稅二第87
    132435號函復再審原告；俟該贈與稅案確定後，再審原告再
    提供相關資料辦理更正。嗣後，再審原告接獲前述被繼承人
    81年度贈與稅復查決定書及加計行政救濟利息之稅額繳款書
    ，遂於91年5 月30日向再審被告申請自遺產總額中扣除該項
    稅捐，並申請就該應退之溢納遺產稅額9,430,132 元，抵繳
    前揭被繼承人81年度贈與稅。嗣因該贈與稅案業經再審原告
    於91年6 月17日提起訴願，再審被告遂以91年8 月2 日北區
    國稅2 字第0910021746號函復再審原告謂：「…經查該贈與
    稅案業經台端於91年6 月17日提起訴願，請俟該贈與稅案確
    定後，儘速提供相關資料送上訴人憑辦」。再審原告不服，
    循序提起行政訴訟，經本院92年度訴字第1371號判決：「訴
    願決定及原處分均撤銷。被告應就被繼承人王意誠遺產中扣
    除八十一年度應納未納贈與稅新台幣壹仟捌佰拾參萬肆仟捌
    佰柒拾元；並准許原告就該應退之溢納遺產稅額新台幣玖佰
    肆拾參萬零壹佰參拾貳元，抵繳被繼承人王意誠八十一年度
    贈與稅。」，再審被告不服，提起上訴，經最高行政法院94
    年度判字第1544號判決：「原判決關於命上訴人應准許被上
    訴人就應退之溢納遺產稅額新台幣玖佰肆拾參萬零壹佰參拾
    貳元抵繳被繼承人王意誠八十一年度贈與稅及撤銷該部分之
    訴願決定及原處分暨該訴訟費用部分均廢棄。廢棄部分被上
    訴人在第一審之訴駁回。其餘上訴駁回。」。再審原告不服
    ，主張本件有行政訴訟法第273 條第1 項第1 款、第14款之
    再審事由，向最高行政法院提起再審之訴，經該院就行政訴
    訟法第273 條第1 項第14款部分移送本院審理。
三、查本件再審原告於起訴狀內主張：查「以繼承之公共設施預
    定地繳『贈與稅』及『遺產稅』准予受理」亦已為財政部73
    年7 月25日台財稅第56463 號函釋所明示（請詳原審附件七
    ），故本事件應退之溢納遺產稅額，依法可作為贈與稅之抵
    繳標的，並無不合。是以，原判決顯就上揭財政部73年7 月
    25日台財稅第56463 號函釋，發生重要證物漏未斟酌，而有
    誤會「不得逕以溢繳遺產稅款抵繳被繼承人王意誠81年度贈
    與稅」之情事，故原判決有就足以影響於判決之重要證物漏
    未斟酌之違誤云云。但查財政部3 年7 月25日台財稅第5646
    3 號函釋，為行政命令，非屬「證物」（最高行政法院96年
    度裁字第2060號裁定可資參照），如何於具體個案中適用或
    不予適用，乃屬法院認事用法之職權行使，非屬「重要證物
    」。再審原告主張原判決未予適用，有行政訴訟法第273 條
    第1 項第14款之再審事由，為無理由，爰不經言詞辯論，以
    判決駁回之。
四、據上論斷，依行政訴訟法第278 條第2 項、第98條第1 項前
    段，判決如主文。
中    華    民    國    97    年    9   月      24    日
                     臺北高等行政法院第七庭
                               審判長法  官   林  樹  埔
                                     法  官   林  玫  君
                                     法  官   闕  銘  富
上為正本係照原本作成。
如不服本判決，應於送達後20日內，向本院提出上訴狀並表明上
訴理由，如於本判決宣示後送達前提起上訴者，應於判決送達後
20日內補提上訴理由書（須按他造人數附繕本）。
中    華    民    國    97    年    9    月     29    日
                                     書記官   孫  筱  晴


司法院資訊處製作；財團法人民間司法改革基金會備份。
